【裁判字號】    97,婚,107
【裁判日期】    970715
【裁判案由】    確認婚姻不成立
【裁判全文】
臺灣基隆地方法院民事判決               97年度婚字第107號
原      告  乙○○
被      告  丙○○○
訴訟代理人  甲○○
上列當事人間確認婚姻不成立事件，本院於民國97年7月1日言詞
辯論終結，判決如下：
    主  文
原告之訴駁回。
訴訟費用新臺幣參仟元由原告負擔。
    事實及理由
一、原告起訴主張：原告養母林鄭彩鳳於原告退伍後，希望原告
    與被告結婚，原告為盡孝道，雖與被告共同生活，並育有子
    女，但從未舉行結婚之公開儀式，而結婚證書應係原告養母
    林鄭彩鳳所完成，並委請原告表弟郭文義於民國54年6月8日
    向戶籍機關申請結婚登記，兩造之婚姻顯不符修正前民法第
    982條第1項之規定，應屬無效，為此訴請確認兩造間婚姻關
    係不成立。
二、被告則以：被告現在住院開刀，身體不好，無法確定當初兩
    造有無舉行結婚之公開儀式，並聲明駁回原告之訴。
三、按確認法律關係之訴，非原告有即受確認判決之法律上利益
    者，不得提起之，民事訴訟法第247條第1項前段定有明文。
    所謂即受確認判決之法律上利益，係指法律關係存否不明確
    ，致原告在私法上的地位有受侵害之危險，而此危險得以對
    於被告之確認判決除去之者而言（最高法院42年台上字第10
    31號判例意旨參照）。原告主張其與被告間並未舉行結婚之
    公開儀式，然兩造業依戶籍法向戶政事務為結婚之登記，依
    法受結婚之推定（參見修正前民法第982條第2項），則兩造
    間婚姻關係存否不明確，確有致原告在私法上之地位受侵害
    之危險，而有以確認婚姻關係不成立判決除去之必要，參照
    前揭說明，原告提起本件確認訴訟，自有確認判決之法律上
    利益。
四、原告主張兩造未舉行結婚之公開儀式，及二人以上之證人在
    場，其婚姻關係不成立，被告則無法確定兩造有無舉行結婚
    之公開儀式，經查：
  (一)按結婚，應有公開之儀式及二位以上之證人；結婚不具備前
    揭法定方式者，無效，96年5月23日修正前民法第982條第 1
    項、第988條第1款分別定有明文。又我國民法親屬編修正前
    不採結婚登記主義，故兩造婚姻是否合法成立，仍應以結婚
    有無公開儀式及二人以上之證人為斷，至於書立結婚證書及
    辦理戶籍登記，均非結婚之要件。另74年6月3日修正公布之
    民法第982條第2項規定：「經依戶籍法為結婚之證記者，推
    定其已結婚」，是為避免公開儀式在舉證上之困難，所為舉
    證責任之轉換，凡結婚當事人依戶籍法為結婚之登記者，推
    定其已結婚，此係就程序上移轉舉證責任所為之特別規定，
    依程序從新之原則，自不受修正後民法親屬編施行法第 1條
    後段有關實體不溯既往規定之限制（最高法院81年度台上字
    第831號判決參照）。
  (二)兩造於53年6月8日結婚（結婚證書、結婚登記申請書記載之
    結婚日期為53年6月8日，戶籍登記為54年6月8日結婚有誤）
    ，並依戶籍法之規定於54年 6月22日為結婚登記，有基隆市
    仁愛區戶政事務所97年 6月10日基仁戶字第0970001621號函
    附結婚登記申請書、結婚證書、全戶除戶戶籍資料在卷可稽
    ，揆諸前開說明，已推定兩造之婚姻關係成立，須有證據足
    以證明未具備舉行公開之儀式及二人以上證人之法定結婚形
    式要件時，始得推翻其推定。原告主張兩造間婚姻關係未合
    法成立，舉證責任移轉於原告，自應由原告負舉證之責。
  (三)兩造之結婚證書係記載：兩造於53年 6月8日下午6時在基隆
    市○○路12號本宅舉行結婚典禮，證婚人為鄭榮華、介紹人
    為鄭許雪、鄭月，原告陳稱鄭榮華已經過世，鄭許雪住在美
    國，鄭月則不知下落等語，本院實無從傳訊上開證婚人、介
    紹人到庭調查兩造有無舉行結婚之公開儀式，及二人以上之
    證人在場，原告復無法提出具體事證推翻結婚登記之效力，
    自難為有利於原告之認定。
五、綜上所述，兩造已為結婚之登記，自應推定其已結婚，原告
    無法舉證證明兩造婚姻關係未合法成立，則原告訴請確認婚
    姻關係不成立，為無理由，應予駁回。
六、本件訴訟費用即第1審裁判費新臺幣3,000元，由原告負擔。
七、結論：本件原告之訴為無理由，依民事訴訟法第78條，判決
    如主文。
中    華    民    國    97    年    7     月    15    日
                  家事法庭法  官  陳湘琳
以上正本係照原本作成。
對於本件判決如有不服，應於收受送達後20日內向本院提出上訴
書狀，敘述上訴之理由，上訴於臺灣高等法院，並按他造當事人
之人數附具繕本。
中    華    民    國    97    年    7     月    15    日
                          書記官  張宏賓


司法院資訊處製作；財團法人民間司法改革基金會備份。
